臺灣橋頭地方法院刑事判決　　　　　　 109年度交訴字第17號
公　訴　人　臺灣橋頭地方檢察署檢察官
被　　　告　吳明順
上列被告因公共危險案件，經檢察官提起公訴（108 年度調偵緝
字第19號），本院判決如下：
    主  文
吳明順無罪。
    理  由
一、公訴意旨略以：被告吳明順於民國108 年2 月7 日7 時46分
    許，駛未懸掛車牌之自用小客車（原登記之車牌號碼為0000
    -00 號，下稱甲車），沿高雄市梓官區中崙路由西往東方向
    行駛至中崙路173 巷交岔路口（下稱本案路口）右轉時，本
    應注意行駛至交岔路口，轉彎車應讓直行車先行，而依當時
    天候晴、日間自然光線、路面乾燥無缺陷、無障礙物、視距
    良好，客觀上無不能注意之情事，卻疏未注意讓直行車先行
    即貿然右轉，適有被害人黃○○騎乘車牌號碼000-000 號普
    通重型機車（下稱乙車），沿同向右側慢車道直行至上揭交
    岔路口，兩車遂發生碰撞，被害人因此人車倒地，受有左側
    手部、左側膝部、左側踝部及左側大腳趾擦挫傷之傷害（過
    失傷害部分未據告訴）。詎被告明知其駕駛未懸掛車牌之車
    輛肇事並致被害人受有傷害，竟仍基於肇事逃逸之犯意，下
    車與被害人爭論後，未為必要之救護協助、亦未留下基本聯
    絡資料或等待員警、救護人員到場處理，即逕自返回車上駕
    車離開現場，經被害人步行在後追躡仍不停車而逃逸。因認
    被告涉犯刑法第185 條之4 肇事逃逸罪嫌。
二、按犯罪事實應依證據認定之，無證據不得認定犯罪事實；不
    能證明被告犯罪者，應諭知無罪之判決，刑事訴訟法第154
    條第2 項及第301 條第1 項分別定有明文。所謂證據，係指
    足以認定被告確有犯罪行為之積極證據而言，該項證據自須
    適合於被告犯罪事實之認定，始得採為斷罪資料。苟積極證
    據不足為不利於被告事實之認定時，即應為有利於被告之認
    定，更不必有何有利之證據（最高法院29年上字第3105號及
    30年上字第816 號判決意旨參照）。又被害人或告訴人與一
    般證人不同，其與被告常處於相反之立場，其陳述之目的，
    在使被告受刑事訴追處罰，證明力自較一般無利害關係之證
    人陳述薄弱。故被害人或告訴人縱立於證人地位而為指證及
    陳述，亦不得作為有罪判決之唯一依據，仍應調查其他證據
    以察其是否與事實相符，亦即仍須有補強證據以擔保其指證
    、陳述之真實性，而為通常一般人不致有所懷疑者，始得採
    為論罪科刑之依據（最高法院108 年度台上字第2125號判決
    意旨參照）。
三、本件公訴人認被告有肇事逃逸之犯行，無非係以起訴書證據
    清單所載證據資料為其主要論據。訊據被告堅決否認有何肇
    事逃逸犯行，辯稱：我有與被害人發生車禍，車禍後我好像
    沒有提供我的名字或電話，也沒有叫救護車就離開了，但我
    當時有打方向燈、減速準備右轉，被害人卻來撞上我右後照
    鏡等語（交訴卷第206 至207 頁）。
四、本案適用法律之說明
（一）102 年6 月11日修正公刑法第185 條之4 規定之構成要件
      有四：「駕駛動力交通工具」、「肇事」、「致人死傷」
      及「逃逸」。其中有關「肇事」部分，就「非因駕駛人故
      意或過失所致事故」之情形是否構成「肇事」，尚非一般
      受規範者所得理解或預見，於此範圍內，其文義有違法律
      明確性原則，此違反部分，應自司法院釋字第777 號解釋
      公布之日（即108 年5 月31日）起失其效力。換言之，自
      108 年5 月31日起，非因駕駛人故意或過失所致事故之情
      形，與該條所定「肇事」之構成要件，並不該當，自不得
      論以肇事逃逸罪（司法院大法官釋字第777 號解釋、最高
      法院109 年度台上字第1013號判決意旨參照）。
（二）刑法第185 條之4 嗣於110 年5 月28日修正增列第2 項公
      布施行（同年月30日生效）：「犯前項之罪，駕駛人於發
      生交通事故致人死傷係無過失者，減輕或免除其刑」，就
      犯本條第1 項之罪之駕駛人於發生交通事故致人死傷係無
      過失者，予以規定減輕或免除其刑。
（三）準此，就非因駕駛人故意或過失所致人死傷之交通事故於
      110 年5 月29日前，不得論以肇事逃逸罪，自110 年5 月
      30日起始得依刑法第185 條之4 第2 項規定論處罪刑。是
      本件所應先審究者為被告就本案車禍事故是否有故意或過
      失，始能進一步論究被告之行為是否成立肇事逃逸罪。
五、經查：
（一）被告於前揭時間與被害人均由西往東行駛於高雄市梓官區
      中崙路，該路段未劃設快慢車道分隔線，被告行至本案路
      口右轉時，乙車前車頭追撞甲車右側後照鏡，被害人人車
      倒地因而受有前揭傷勢，被告下車與被害人談話後，未為
      必要之救護協助、亦未留下基本聯絡資料或等待員警、救
      護人員到場處理，即返回車上駕車離開現場等情，業據被
      告坦承不諱（交訴卷第210 頁），核與被害人於交通事故
      談話紀錄、警詢中供述與偵查中具結證述大致相符（警卷
      第7 至10、35至36頁，偵卷第21至23頁），並有警方密錄
      器截圖（被害人指認照片）、路口監視器畫面、車輛詳細
      資料報表、高雄市立岡山醫院診斷證明書、道路交通事故
      現場圖、調查報告表（一）、（二）-1、高雄市政府警察
      局交通事故分析初步分析研判表、道路交通事故談話記錄
      、現場照片、甲車照片、本院勘驗筆錄及截圖照片等件可
      佐（警卷第19、21、25、27、29、31至34、39至63、65至
      67頁，交訴卷第280 至282 、289 至295 頁），是此部分
      事實已堪認定。
（二）按汽車行駛至交岔路口，轉彎車應讓直行車先行，道路交
      通安全規則第102 條第1 項第7 款定有明文。惟該規定係
      適用於不同行車方向或同方向不同車道（包括同向二以上
      車道及快慢車道等）行駛之情形，至同向同車道行駛之情
      形，則應適用同規則第94條關於注意兩車並行之間隔及後
      車與前車之間應保持隨時可以煞停之距離等規定，而無上
      開規則第102 條第1 項第7 款規定之適用（最高法院110
      年度台上字第3201號判決）。查本案車禍發生時，被告與
      被害人雖係行駛至交岔路口，然甲、乙車斯時均係由西往
      東行駛於該路段之車輛，故倘兩車行駛於同車道，揆諸前
      揭最高法院判決意旨，即無適用道路交通安全規則第10 2
      條第1 項第7 款規定，課予被告應負「轉彎車讓直行車先
      行」法定義務之餘地，然仍應審酌同規則第94條關於注意
      兩車間隔或第102 條第1 項第4 款右轉彎相關規定之適用
      。
（三）被告於本案車禍事故有無過失：
      1.被害人於交通事故談話時稱：我當時直行於車道白線右
        側，甲車在我左前方突然右轉，未打方向燈等語（警卷
        第35頁），於警詢中指稱：當時甲車與我同方向在我前
        方行駛，被告轉彎時與我發生碰撞等語（警卷第8 頁）
        ，於偵查中指稱：當時甲車在我左手邊與我並行，被告
        突然右轉且未打方向燈等語（偵卷第21頁），則被害人
        固然前後一致指述被告行駛至本案路口右轉前未打方向
        燈且猝然右轉，然其就案發前甲乙車間之相對關係究竟
        是否係同車道行駛、是否係前後車關係之供述尚有前後
        不一致之情形，且被害人之指述仍須有補強證據以擔保
        其指證。
      2.依本院當庭勘驗結果（交訴卷第280 至282 、289 至29
        5 頁）：
        ⑴現場監視器錄影畫面：
          ①於畫面7 時48分38至39秒時，甲車從畫面左上角出
            現沿道路行駛，甲車右後方向燈有黃燈閃爍，車頭
            逐漸朝右偏；
          ②於39秒時，乙車從畫面左上角出現，與甲車同行向
            沿著道路向前直行；
          ③於40秒時，被害人行駛至甲車右後方，甲車車頭持
            續向右偏（甲車右前車輪已抵達車道線），被害人
            繼續行駛至甲車右前車頭處；
          ④於41至42秒時，甲、乙兩車碰撞，被害人人車倒地
            。
        ⑵另一角度拍攝之現場監視器錄影畫面（即兩車碰撞前
          再稍早之畫面）：
          ①於畫面7 時48分35秒時，甲車從畫面上方出現沿道
            路行駛，因現場光線問題致無法看出甲車右前方向
            燈是否有閃爍；
          ②於39秒時，甲車從畫面右方離開；
          ③於38至40秒時，被害人騎乘乙車跟隨甲車後方從畫
            面上方出現，與甲車同行向沿著道路向前直行；
          ④於40秒時，乙車從畫面右方離開。
        ⑶再參以上開監視器錄影畫面截圖，可確認被告與被害
          人於本案車禍發生前，實係行駛於同一車道且甲、乙
          車為前後車關係，而被告駕駛甲車向右偏之前，至少
          於7 時48分38秒時起有開啟右轉方向燈（然無法確認
          是否於7 時48分35秒時已開啟），於甲車之右前車輪
          已抵達車道線時，被害人始將乙車騎乘至甲車右後方
          並持續前進，進而煞車不及撞上甲車右後照鏡。則被
          害人指述甲車未打方向燈、甲車與乙車並行等節，即
          非可採。
      3.準此，本案車禍發生時，甲、乙車既均係由西往東行駛
        於該路段同車道之車輛，且為前後車關係，揆諸前揭最
        高法院判決意旨，即無適用道路交通安全規則第102 條
        第1 項第7 款規定，課予行駛在前之被告應負「轉彎車
        讓直行車先行」法定義務之餘地。又依前開本院勘驗現
        場監視器錄影畫面結果，可知甲車逐漸朝右偏行駛之前
        ，有顯示右轉方向燈，被害人在甲車後方亦自同車道逐
        漸往右偏行駛至車道線，始煞車不及撞擊甲車右後照鏡
        ，則被告並未有右轉前未顯示方向燈，或有何任意驟然
        減速、煞車或於車道中暫停之情形，致被害人無法預料
        被告行駛動向之過失。另本院前開勘驗監視器錄影畫面
        結果，雖無法確認被告係於何時或在距離本案路口多少
        公尺處開啟右轉方向燈，然查卷內既無證據資料佐證被
        告係在距離本案路口少於30公尺處始開啟右轉方向燈而
        影響被害人行車，依罪疑有利被告原則，自難逕認被告
        有此部分過失，併此敘明。
（四）從而，本件車禍事故之發生既難認係因被告之故意或過失
      行為所致，自難認被告「肇事」而對其以肇事逃逸罪責相
      繩。
六、綜上，本件依卷存事證，雖足認被告於車禍事故發生且被害
    人因而受傷之情況下，未為必要之救護協助、亦未留下基本
    聯絡資料或等待員警、救護人員到場處理，即逕自駕車離開
    現場，然本件事故係發生於刑法第185 條之4 第2 項規定增
    列前，既無積極證據足認被告就本案車禍事故之發生應負故
    意或過失責任，參諸前揭說明，被告肇事逃逸之犯行即屬不
    能證明，應依法為被告無罪判決之諭知。
七、按法院認為應科拘役、罰金或應諭知免刑或無罪之案件，被
    告經合法傳喚無正當理由不到庭者，得不待其陳述逕行判決
    ，刑事訴訟法第306 條定有明文。本件被告經本院合法通知
    無正當理由不到庭，有送達證書、報到單（交訴卷第273 、
    277 頁）在卷可按，而本院認被告所涉刑法第185 條之4 肇
    事逃逸之犯行，尚屬無法證明，應為無罪之諭知，爰不待其
    到庭陳述逕行判決，附此敘明。
據上論斷，應依刑事訴訟法第306 條、第301 條第1 項，判決如
主文。
本案經檢察官嚴維德提起公訴，檢察官陳登燦到庭執行職務。
中    華    民    國   110    年    10    月    6     日
                  刑事第一庭    審判長法  官  楊智守
                                      法  官  陳狄建
                                      法  官  林  筠
以上正本證明與原本無異。
如不服本判決應於收受判決後20日內向本院提出上訴書狀，並應
敘述具體理由。其未敘述上訴理由者，應於上訴期間屆滿後20日
內向本院補提理由書（均須按他造當事人之人數附繕本）「切勿
逕送上級法院」。
中    華    民    國   110    年    10    月    7     日
                                      書記官  邱上一